臺灣臺北地方法院民事判決　　　　　　　　99年度醫字第34號
原　　　告　鍾彥彰
　　　　　　李芬妮
共　　　同
訴訟代理人　陳祥彬律師
複代理人　　賴俊睿律師
被　　　告　財團法人佛教慈濟綜合醫院台北分院
法定代理人　趙有誠
被　　　告　陳國瑚
　　　　　　林淑萍
共　　　同
訴訟代理人　陳文松律師
複代理人　　傅馨儀律師
　　　　　　林永華
上列當事人間請求損害賠償事件，本院於民國100年6月10日言詞
辯論終結，判決如下：
    主  文
原告之訴及假執行之聲請均駁回。
訴訟費用由原告負擔。
    事實及理由
一、原告起訴主張：原告李芬妮自知悉懷孕時起，均按時進行產
    前檢查，懷孕33週前在柯瑞祥婦產科進行，懷孕33週後轉至
    被告財團法人佛教慈濟綜合醫院台北分院（下稱被告醫院）
    進行，前後3次，被告陳國瑚醫師檢查後均表示胎兒及母體
    一切正常。民國96年12月20日8時許，原告李芬妮發現羊水
    已破，由家人呼叫救護車前往被告醫院，8時45分進入被告
    醫院待產室內待產，由被告林淑萍護士照顧，其間被告陳國
    瑚從未前來診察，顯已違反醫師法第11條規定。11時許，原
    告鍾彥彰發現原告李芬妮下體流出綠色液體，乃向被告林淑
    萍反映，被告林淑萍告知應係胎便，並指示原告鍾彥彰購買
    看護墊以供更換，其後陸續更換數次看護墊，惟被告林淑萍
    明知原告李芬妮有出現胎便染色之現象，卻未依醫療常規通
    知醫師前來診查，錯失早期發現胎兒窘迫現象之良機。11時
    30分許，開始出現胎心音晚期減速現象，有4次胎心音最低
    心跳均在每分鐘110次以下，最後1次更僅有每分鐘100次左
    右，12時許，又發生胎兒心跳急遽下降至每分鐘60至90次之
    情形，但被告陳國瑚遲至12時20分以後才前來處理，當時胎
    兒心跳已下降至每分鐘60次以下，被告陳國瑚表示須立即進
    行緊急剖腹生產手術，12時55分許，原告鍾彥彰目睹新生兒
    （後取名為鍾凱欣）送出手術房，當時鍾凱欣全身發白幾乎
    無血色，身上都是胎便，不哭也不動，其後鍾凱欣在加護病
    房內，全身插滿各種管子。與親屬商量後，原告鍾彥彰於96
    年12月23日將鍾凱欣轉院至馬偕醫院治療，經馬偕醫院詳細
    檢查，發現腦部已呈現缺氧缺血性腦病變，難以復原，住院
    2個月後，並無顯著改善，於97年2月22日辦理出院，於隔（
    23）日清晨因肺炎引起之呼吸衰竭死亡。本件被告陳國瑚、
    林淑萍受僱於被告醫院，又因被告陳國瑚、林淑萍之過失，
    致鍾凱欣腦部發生缺氧缺血性病變，身體之重大器官亦均嚴
    重受損，並因而死亡，為此原告依民法第184條第1項、第18
    5條第1項、第188條第1項、第192條第1項、第194條規定，
    請求被告醫院、陳國瑚、林淑萍連帶賠償原告鍾彥彰新臺幣
    （下同）1,468,583元（包括醫療費41,583元、殯葬費27,00
    0元、精神慰撫金140萬元）、原告李芬妮140萬元（精神慰
    撫金），原告李芬妮另依民法第227條第1項、民法第227條
    之1第1項準用第194條規定請求被告醫院賠償（與前開請求
    選擇合併）。並聲明：(1)被告醫院、陳國瑚、林淑萍應連帶
    給付原告鍾彥彰1,468,583元、原告李芬妮140萬元，及均自
    起訴狀繕本送達翌日起至清償日止，按週年利率百分之5計
    算之利息。(2)願供擔保，請准宣告假執行。
二、被告之抗辯：
  (一)原告李芬妮預產期為96年12月20日，懷孕前期在診所產檢，
    懷孕後期即96年11月5日起在被告醫院接受3次產前檢查（第
    33、35、38週），3次產檢之血壓、驗尿及胎位為正常，但
    原告李芬妮未照衛生署國民健康局規範，於妊娠38週後每週
    至婦產科進行常規產檢。原告李芬妮於96年12月20日8時35
    分至被告醫院急診，主訴懷孕滿40週併有破水，經內診檢查
    發現確實為破水，胎位正常，子宮頸已開1公分，於8時45分
    住院待產，安排抽血（檢查結果正常，並無貧血或凝血功能
    異常），並按破水之醫療常規給予抗生素治療，防止破水後
    子宮感染，於9時17分裝上胎心監視器嚴密監測，監測子宮
    收縮及胎兒心跳速率，自9時17分至12時5分，胎心音表現均
    在正常範圍，表示並無胎兒窘迫，故持續監測胎心音及產程
    進展，12點15分，被告林淑萍由胎心音監視器發現胎兒心跳
    速率往下降至每分鐘80次以下，此為胎兒窘迫缺氧現象，乃
    緊急通知被告陳國瑚，被告陳國瑚於2、3分鐘後即到達，並
    在第一時間安排緊急剖腹生產，聯絡小兒科及麻醉科醫師準
    備，在胎兒心跳減速時先依照婦產科醫療常規請原告李芬妮
    左側躺、持續給予氧氣、點滴輸液治療（目的均為增加胎兒
    氧氣供應）及持續監測胎心音。12點30分原告李芬妮推入手
    術室進行麻醉，麻醉完成後12點50分手術開始劃刀剖腹，剖
    腹後2分鐘娩出新生兒鍾凱欣，鍾凱欣娩出後馬上由被告醫
    院小兒科醫師接手進行評估及處理，體重2800公克，胎兒分
    數（APGAR score）1分鐘時為2分，5分鐘時為5分，因鍾凱
    欣出生時呼吸及活力不佳，故小兒科醫師予以插管及持續治
    療，並住進新生兒加護病房，96年12月23日家屬要求鍾凱欣
    轉院至馬偕醫院接受後續治療。
  (二)被告陳國瑚96年12月20日於8時30分前查房，診視所有已住
    院病患後，8時30分後即開始門診（被告醫院上午門診8時30
    分開始，當日上午門診共有56人），原告李芬妮於當日8時
    35分至被告醫院急診，8時45分住院待產，住院後，被告林
    淑萍即聯絡被告陳國瑚，因狀況正常，被告陳國瑚囑被告林
    淑萍按婦產科醫療常規觀察產程進展，並安排抽血，給予抗
    生素治療，裝上胎心音監視器監測，若產房病患狀況正常，
    被告陳國瑚俟門診結束後再訪視產房待產病患，而非置門診
    其他病患權益於不顧。至12點15分，被告林淑萍由胎心音監
    視器發現胎兒心跳速率下降至每分鐘80次以下，乃第2次電
    話通知被告陳國瑚，因情況緊急必須先處理，因此被告陳國
    瑚立即停止門診前往產房（其餘等待就診病患委由其他醫師
    看診），並無延誤情事。
  (三)當日10點50分許，原告李芬妮要求下床如廁，由被告林淑萍
    協助之，之後再為其內診，有少量淡綠色分泌物排出，量少
    尚無法確定是胎便染色，被告林淑萍乃建議不穿內褲，墊看
    護墊再行觀察，11時30分許，原告李芬妮再要求下床如廁，
    另一護理人員予以內診評估產程，並協助更換看護墊，當時
    仍只是少量淡綠色分泌物，伴隨少量優碘及落紅，而胎心音
    則完全正常，11時55分原告李芬妮又訴說有便意，被告林淑
    萍再協助如廁，當時胎心音也正常。迄12時15分被告林淑萍
    發現胎心音往下降，立刻聯絡被告陳國瑚，原告所稱11時30
    分許即有胎心音異常，與事實不符。
  (四)胎便與生產過程之關係，依據產科學的聖經－威廉氏產科學
    （Williams Obstetrics）指出：足月之胎兒正常狀況下在
    母體內即會排出胎便，羊水中有胎便時常是正常的胎兒生理
    變化……人類的生產有12％至22％都伴有胎便，但此一因素
    很少與新生兒死亡有關，胎便在產科學上是一個低危險性的
    危害。羊水中有胎便常是正常的胎兒生理變化，臨床處置須
    以胎心音監測之發現為基準，因此嚴密觀察胎兒的心跳及產
    程進展是醫學上正確的做法，亦為全世界婦產科醫師所共同
    遵行的金科玉律，目前除胎心音監測之外，尚無其他更好的
    替代方法可以發現胎兒窘迫，因此臨床處置是以「胎心音監
    測」的發現為基準，而非「胎便」，全世界婦產科均一致。
    另約翰霍普金斯大學所出版的婦產科學手冊（The Johns
    Hopkins Manual of Gynecology and Obstetrics）亦明示
    剖腹生產的適應症：「胎兒窘迫」屬之，但「發現胎便」並
    不是剖腹生產之原因，亦從未有婦產科的教科書將「發現胎
    便」列為剖腹生產的適應症。故縱使於96年12月20日11時30
    分許發現有胎便，然而當時胎心音在正常範圍且變化性良好
    ，表示並無胎兒窘迫發生，迄12時15分胎心監測發現胎兒窘
    迫缺氧，被告林淑萍立刻聯絡被告陳國瑚緊急剖腹生產，過
    程並無任何疏失。並聲明：(1)原告之訴駁回。(2)如受不利判
    決，願供擔保請准宣告免為假執行。
三、兩造不爭執之事實：
  (一)原告李芬妮預產期為96年12月20日，懷孕後期即96年11月5
    日（33週）起在被告醫院接受3次產前檢查，3次產檢之血壓
    、驗尿及胎位均正常。
  (二)原告李芬妮於96年12月20日8時35分至被告醫院急診，經內
    診檢查發現為破水，於8時45分住院待產。
  (三)原告鍾彥彰、李芬妮為鍾凱欣之父、母，鍾凱欣於97年2月
    23日死亡。
  (四)被告陳國瑚、林淑萍為受僱於被告醫院之醫師、護士。
四、本件應探究者為：被告陳國瑚、林淑萍有無醫療疏失，並因
    而致鍾凱欣死亡？茲析述如下：
  (一)原告主張：被告林淑萍明知原告李芬妮有出現胎便染色之現
    象，卻未依醫療常規通知醫師前來診查，錯失早期發現胎兒
    窘迫現象之良機等語。按待產期間，發現產婦陰道有疑似胎
    便之物體流出，其可能為胎便，可能為白帶，亦可能為之前
    檢查或治療所殘留之優碘或龍膽紫藥水，若認定為胎便，先
    測胎兒心跳速率，若屬正常範圍則繼續觀察待產。被告林淑
    萍於96年12月20日10時50分幫原告林淑萍內診時，雖發現看
    護墊上有少量淡綠色分泌物，據被告林淑萍偵查中筆錄供稱
    主觀上認為是少量之胎便，但因量少且在此之前，胎心音監
    測紀錄在正常範圍內，而當時胎心音監測紀錄，亦未見胎兒
    心跳速率不穩定或胎兒窘迫之現象，故未通報被告陳國瑚而
    續觀察，事後被告陳國瑚也未因此影響其判斷與處理，故被
    告林淑萍處置符合醫療常規，有行政院衛生署醫事審議委員
    會編號：0000000鑑定書可稽（見醫字卷第177頁），是原告
    上開主張，並非可採。
  (二)原告又主張：96年12月20日11時30分許，開始出現胎心音晚
    期減速現象，有4次胎心音最低心跳均在每分鐘110次以下，
    最後1次更僅有每分鐘100次左右，12時許，又發生胎兒心跳
    急遽下降至每分鐘60至90次之情形，但被告陳國瑚遲至12時
    20分以後才前來處理，顯有延誤等語。查：依據胎心音監視
    器紀錄單（見店調字卷第13頁），96年12月20日11時30分起
    至11時45分許，發生4次胎心音減速現象，即此時胎兒心跳
    速率有不穩定現象，但胎心音仍大致在正常範圍內（每分鐘
    120次至160次之間），其中雖有3次胎心音最低至每分鐘110
    次左右，1次胎心音最低至每分鐘100次左右，惟上開胎心音
    開始減速之時大約是在子宮收縮起始之時，且胎心率約在子
    宮收縮的尖峰達到最低點，而在子宮收縮結束時，即回復正
    常範圍，此大多因胎頭受到壓迫所致，通常只須改變孕婦姿
    勢就會改善，原告稱當時開始出現胎心音晚期減速現象，尚
    有誤會。之後護理人員協助原告李芬妮下床如廁，11時53分
    重裝上胎心音監視器，胎心搏恢復正常，即改變原告李芬妮
    姿勢後，胎心音恢復正常，被告林淑萍依其專業判斷，得不
    通報被告陳國瑚，而於12時5分起至12時20分發生持續性胎
    心音減速現象（產程紀錄單12時15分登載發現），可判定已
    發生胎兒窘迫現象，被告林淑萍立刻通報被告陳國瑚，12時
    20分被告陳國瑚前來探視後，即緊急安排麻醉手術進行剖腹
    產，12時30分原告李芬妮入緊急手術室，在全身麻醉完成後
    ，12時50分手術開始，12時52分鍾凱欣娩出，即由小兒科醫
    師即時進行評估及處理，被告陳國瑚、林淑萍在上開過程尚
    未發現有違反醫療常規之處，此有行政院衛生署醫事審議委
    員會編號：0000000鑑定書為憑（見醫字卷第176至178頁）
    ，是原告於此主張，自不足取。
  (三)另按護理人員亦屬專業人員，其所受之訓練使其可以針對其
    護理過程之臨床所見作一判斷，決定是否有異常，需請醫師
    作檢查、診斷及處理，此並非護理人員取代醫師，而是醫護
    團隊合作的一種作業模式，目前國內外做法亦然，蓋醫師無
    法24小時在產婦床邊觀察監測結果，均係由護理人員先作初
    步判斷是否有異常，發現異常或有疑問時，立即召請醫師前
    來診斷及處置。本件被告陳國瑚96年12月20日上午仍有門診
    ，由被告林淑萍對原告李芬妮進行觀察監測，嗣因被告林淑
    萍之通報得知原告李芬妮之異常狀況後，被告陳國瑚即停止
    門診前往探視，並緊急安排麻醉手術進行剖腹產，難謂違反
    醫師法第11條規定，原告主張：其間被告陳國瑚從未前來診
    察，顯已違反醫師法第11條規定等語，亦難憑採。
  (四)再者，鍾凱欣產出後發生新生兒腦病變（不宜稱為缺氧缺血
    性腦病變），其窒息性損傷可能發生在懷孕時，例如遺傳因
    素、代謝疾病、子癲前症、絨毛膜發炎及產婦和胎兒之藥物
    使用等。也可能發生在生產中，是子宮胎盤灌劉減少之後果
    ，例如胎盤早期剝離，臍帶受壓迫（如：臍帶繞頸，臍帶脫
    出）等。也可能發生在出生後，例如：新生兒持續性肺動脈
    高血壓、發紺型先天性心臟病、敗血症及腦膜炎，也可能造
    成新生兒腦病變。本件自96年12月20日12時5分至12時20分
    發生持續性胎心音減速現象，始判定已發生胎兒窘迫現象，
    故不能認定是因延誤診斷原告李芬妮流出胎便情形或未確實
    監控胎心音狀況所致，亦有行政院衛生署醫事審議委員會編
    號：0000000鑑定書為憑（見醫字卷第177頁）。
  (五)綜上，本件無從認定被告陳國瑚、林淑萍有何醫療上之疏失
    ，並因而致鍾凱欣死亡之情事。
五、從而，原告依民法第184條第1項、第185條第1項、第188條
    第1項、第192條第1項、第194條規定，訴請被告醫院、陳國
    瑚、林淑萍應連帶賠償原告鍾彥彰1,468,583元、原告李芬
    妮140萬元，原告李芬妮另依民法第227條第1項、民法第227
    條之1第1項準用第194條規定請求被告醫院賠償（與前開請
    求選擇合併），及均自起訴狀繕本送達翌日起至清償日止，
    按週年利率百分之5計算之利息，為無理由，應予駁回。原
    告之訴既經駁回，其假執行之聲請，已失所附麗，應併予駁
    回。
六、本件事證已臻明確，兩造其餘攻防方法及所提證據，業經審
    酌，核與本件判決結果無影響，爰不逐一論述，併此敘明。
七、據上論結，本件原告之訴為無理由，依民事訴訟法第78條，
    判決如主文。
中    華    民    國   100    年    6     月    30    日
                  民事第六庭法  官  張文毓
以上正本係照原本作成。
如對本判決上訴，須於判決送達後20日內向本院提出上訴狀（須
附繕本）。
如委任律師提起上訴者，應一併繳納上訴審裁判費。
中    華    民    國   100    年    6     月    30    日
                              書記官  賴敏慧